臺灣基隆地方法院宣示判決筆錄　九十一年度基簡字第十八號
　　原　　　告　甲○○
　　訴訟代理人　乙○○
　　法定代理人　丁○○
　　訴訟代理人　丙○○
右當事人間九十一年度基簡字第十八號返還價金事件於中華民國九十一年四月三十日
下午四時在本院民事第七法庭公開宣示判決出席職員如左：
　　　　　　　　法　　　官　蔡佳玲
　　　　　　　　法院書記官　陳碧玉
　　　　　　　　通　　　譯　林玉梅
朗讀案由兩造均未到
法官朗讀主文宣示判決，並諭知將判決主文、所裁判之訴訟標的及其理由要領，記載
於後：
    主      文
被告應給付原告新臺幣拾萬陸仟元，及自民國九十一年一月十九日起至清償日止
，按週年利率百分之五計算之利息。
訴訟費用由被告負擔。
本判決於原告以新臺幣壹拾壹萬貳仟元為被告供擔保後，得假執行。但被告如於假執
行程序實施前，以新臺幣拾萬陸仟元為原告預供擔保，得免為假執行。
    兩造爭執及理由要領
一、原告起訴主張其於民國八十七年十一月一日與被告簽訂房屋預定買賣契約書、土
    地預定買賣契約書及「北海道」停車位預定買賣契約書（以下統稱系爭預定買賣
    契約），購買被告所興建位於基隆市○○區○○段五一七之一號土地上之「北海
    道」集合住宅Ｃ１－１棟九樓房屋一戶及地下第一層編號第五號停車位，依契約
    第五條約定「本大樓之工程乙方（即被告）應自民國八十八年二月底開工，以玖
    佰個日曆天內完工並取得使用執照」，被告本應於九十年九月底前完工，然其竟
    自八十八年十一月起，在非受氣候、天然環境等不可抗力因素影響下無故停工，
    原告乃於八十九年四月間委請律師發函催告被告儘速復工以補正預定施工進度，
    猶未見改善，原告眼見被告顯已無法按期完工，乃於九十年三月十四日以存證信
    函通知被告解除契約，並依契約第十一條約定「若逾期超過六個月，乙方（即被
    告）仍不繼續本約，則甲方如不願依前款計算遲延金等候交屋時得主張解除本契
    約，乙方除應退還已繳價款外，並應同時賠償相當於已繳價款之懲罰性違約金。
    」，請求被告返還原告已繳納之土地價款新臺幣（下同）九萬五千二百元、房屋
    價款六萬三千八百元、停車位價款一萬八千元及相當於已繳納之土地價款九萬五
    千二百元、房屋價款六萬三千八百元之懲罰性違約金，共計三十三萬六千元，及
    自起訴狀繕本送達被告翌日起至清償日止，按週年利率百分之五計算之利息。
二、被告抗辯系爭預定買賣契約第十一條約定「若逾期超過六個月，乙方（即被告）
    仍不繼續本約，則甲方如不願依前款計算遲延金等候交屋時得主張解除本契約。
    」，被告於八十七年七月二十八日取得建造執照，經主管機關核准展期至八十八
    年四月二十九日開工，由該日起算九百個日曆天，完工日期應於九十年十月間，
    原告在契約所訂之完工期限前解除契約，並不合法。反之，原告於被告施工期間
    未依約繳納第二、三、四期價款，業經被告於九十年十二月四日催告原告履行並
    解除契約，依系爭預定買賣契約第十一條第三款之約定，被告有權沒收原告已繳
    納之價款。再者，本件工程之所以停工，係因基隆市之棄土場已用罄，被告須另
    行尋覓合法之棄土場，且目前與鄰地所有權人之糾紛遲遲無法解決，不可歸責於
    被告。
三、經查：
  (一)原告起訴主張其於八十七年十一月一日與被告簽訂系爭預定買賣契約，購買被告
    所興建位於基隆市○○區○○段五一七之一號土地上之「北海道」集合住宅Ｃ１
    －１棟九樓房屋一戶及地下第一層編號第五號停車位，原告已繳納土地價款九萬
    五千二百元、房屋價款六萬三千八百元及停車位價款一萬八千元，迄本件言詞辯
    論期日終結為止（九十一年四月十七日），被告尚未能依約完工之事實，業據原
    告提出系爭預定買賣契約書暨付款明細表共三份、九十一年三月二十三日所拍攝
    之工地現場照片二十五張為證，且為被告所不爭執，堪信屬實。
  (二)原告主張依契約書第五條約定「本大樓之工程乙方（即被告）應自民國八十八年
    二月底開工，以玖佰個日曆天內完工並取得使用執照」，完工日期應於九十年九
    月間一節，業據其提出系爭預定買賣契約書為證，被告雖提出基隆市政府工務局
    （八七）基府工建字第○一二五號建造執照一份抗辯主管機關已核准展期至八十
    八年四月二十九日開工等語，然觀之該份建造執照早於八十七年七月二十八日經
    由基隆市政府核發，兩造係於八十七年十一月一日始簽訂系爭預定買賣契約，顯
    見被告於簽約之際早已知悉其無法遵期於八十八年二月底開工，並經主管機關核
    准展期至八十八年四月二十九日開工在案，惟被告於簽約之際既未將此情告知原
    告，且經其自行評估施工進度後，仍在契約書上以手寫方式載明「乙方應自民國
    八十八年二月底開工，以玖佰個日曆天內完工並取得使用執照」等語，衡平被告
    即應受該約定完工期限之拘束，不得復以主管機關業已核准展期開工為由置辯。
    是本件自八十八年二月二十八日被告所應允之開工日起算九百個日曆天，其完工
    期限應為九十年八月十五日。
  (三)原告主張本件工程自八十八年十一月起，在非受氣候、天然環境等不可抗力因素
    影響下無故停工，可歸責於被告一節，雖經被告自認確有停工之事實，惟另以停
    工原因係為尋覓合法之棄土場及排解鄰地糾紛，不可歸責被告等語置辯。然矧之
    被告係專業之建設公司，對於房屋在興建過程所可能發生之問題，理應有事先預
    見並妥為預防及規劃解決方案之能力，尤其建築廢棄土之堆置問題與鄰地所有權
    人之糾紛，更是每一房屋建築案均會面臨之問題，並非獨見於本件工程，然被告
    於預售系爭房屋前，竟未能事先覓妥足以容納全部工程廢棄土之場地並與鄰地所
    有權人溝通協調即貿然施工，待問題發生時又無法提出有效之解決方案以迅速排
    除施工障礙，經年累月停工，猶謂停工原因非可歸責被告，顯不足採信。
  (四)原告主張因本件工程進度嚴重落後，經其於八十九年四月間委請律師發函催告被
    告儘速復工以補正預定之施工進度，因未見被告改善，原告眼見被告已無法按期
    完工，乃於九十年三月十四日以存證信函通知被告解除契約一節，業據原告提出
    八十九年四月十二日由林彥辰律師代其催請被告復工之律師函一份、九十年三月
    十四日送達被告通知解除系爭預定買賣契約之臺北金南郵局第三○二號存證信函
    及回執各一份為證，被告就原告曾以律師函催告復工並以存證信函通知解除契約
    之事實固不爭執，惟抗辯系爭預定買賣契約第十一條第二款約定原告須於完工期
    限屆至並逾期超過六個月而被告仍無法完工時，原告始有契約解除權，本件原告
    於完工期限屆至前通知被告解除契約，並不生合法解除契約之效力等語。查：
    (1)解除權有「法定解除權」與「約定解除權」之分，系爭預定買賣契約第十一條
    第二款雖約定「若逾期超過六個月，乙方（即被告）仍不繼續本約，則甲方如不
    願依前款計算遲延金等候交屋時得主張解除本契約。」，冀圖透過私法契約自治
    原則，以限制原告必於完工期限屆至並加計六個月對被告有利之猶豫期間後，始
    得行使契約解除權，然該約定是否有效？不無深究餘地。按八十三年一月十一日
    經總統公布、同年月十三日施行之消費者保護法第十二條規定：「定型化契約中
    之條款違反誠信原則，對消費者顯失公平者，無效。定型化契約中之條款有下列
    情形之一者，推定其顯失公平：一、違反平等互惠原則者‧‧‧」，系爭預定買
    賣契約乃典型之定型化契約，締約當事人之一方係未具建築或法律相關知識之弱
    勢消費者（即原告），另一方係具有專業建築知識並有相當資力得延攬法律專業
    人才代為擬訂有利於己之定型化契約條款之企業經營者（即被告），而預售屋買
    賣之價金動輒上百萬元，一般消費者礙於有限之資力，多採分期付款方式給付，
    且其完工期限亦非以短短數日或數月計，往往長達二、三年之久，絕非一般動產
    買賣所可比擬，於此特殊之交易情況下，若謂預售屋買賣消費者於分期付款期間
    無權過問企業經營者之施工進度，僅能於施工期限內按時繳納分期款，等待長達
    二、三年之完工期限屆至並加計對企業經營者有利之六個月猶豫期間後，消費者
    始取得契約解除權，其不公平之弊不言可喻，況且系爭預定買賣契約第十一條第
    三款約定消費者逾期繳納分期款達十日時，企業經營者即有權解除契約，同樣為
    契約解除權之約定，但企業經營者取得契約解除權之條件卻明顯優於消費者取得
    契約解除權之條件，明顯違反平等互惠原則，依消費者保護法第十二條之規定，
    系爭預定買賣契約第十一條第二款關於「若逾期超過六個月，乙方（即被告）仍
    不繼續本約，則甲方如不願依前款計算遲延金等候交屋時得主張解除本契約。」
    之約定應為無效，原告是否有權解除系爭預定買賣契約，應回歸「法定解除權」
    之規範。
    (2)按「契約當事人之一方遲延給付者，他方當事人得定相當期限，催告其履行，
    如於期限內不履行時，得解除契約。」民法第二百五十四條定有明文。此條法文
    所謂之「給付」，在預售屋買賣之情況，非單純僅指房屋興建完成後之交付，應
    包括於工程進行期間，出賣人是否依約按預定工程進度履行而言，亦即出賣人若
    在可歸責之情況下遲延履行預定之工程進度，經買受人定相當期限催告其補正而
    無法補正時，買受人即有權解除契約。本件工程自八十八年十一月起停工，停工
    原因可歸責於被告，已詳如前述，被告於八十八年四月二十九日實際開工後，至
    八十八年十一月停工前，僅完成地下室安全措施工程，其後拖延至九十年十月五
    日（已逾約定之九十年八月十五日完工期限）始陸續進行至一樓樓板水電配管部
    分，有臺灣省建築師公會鑑定人於九十年十月五日至現場拍攝之照片八張附於本
    院基隆簡易庭九十年度基簡字第三一五號返還買賣價金案卷可參，該工程進度確
    實已明顯落後，是原告於被告自八十八年十一月起停工將近半年後，在八十九年
    四月間以律師函催告被告復工以補正預定之施工進度，其後再經過近一年，未見
    被告補正預定施工進度，而於九十年三月十四日以存證信函通知被告解除契約，
    其解除權之行使合於民法第二百五十四條之規定，已有效解除系爭預定買賣契約
    。
四、系爭預定買賣契約既經原告於九十年三月十四日合法解除，則原告依據民法第二
    百五十九條之規定請求被告返還其已受領之土地價款九萬五千二百元、房屋價款
    六萬三千八百元及停車位價款一萬八千元，另依系爭預定買賣契約第十一條第二
    款後段關於懲罰性違約金之約定，請求被告給付相當於原告已繳納之土地價款九
    萬五千二百元及房屋價款六萬三千八百元之懲罰性違約金，共計三十三萬六千元
    ，及自起訴狀繕本送達被告翌日即九十一年一月十九日起至清償日止，按週年利
    率百分之五計算之利息，為有理由，應予准許。本件事證已臻明確，被告其餘防
    禦方法核與本件判決基礎無影響，無庸逐一論述，併此敘明。
五、兩造陳明願供擔保請為宣告假執行或免為假執行，經核均與規定相符，爰分別酌
    定相當之擔保金額宣告之。
中　　　華　　　民　　　國　　九十一　　年　　　四　　　月　　三十　　　日
~B臺灣基隆地方法院基隆簡易庭
~B　　　　法院書記官　陳碧玉
~B　　　　法　　　官　蔡佳玲
右為正本係照原本作成。
本筆錄正本之送達，與判決正本之送達，有同一效力。
對於本件判決如有不服，應於收受送達後二十日內向本院提出上訴書狀，上訴於本院
合議庭，並按他造當事人之人數附具繕本。
中　　　華　　　民　　　國　　九十一　　年　　　五　　　月　　　三　　　日
~B　　　　法院書記官　陳碧玉
